【裁判字號】    88,上訴,4506
【裁判日期】    890330
【裁判案由】    偽造文書等
【裁判全文】
臺灣高等法院刑事判決                          八十八年度上訴字第四五六號
    上  訴  人
    即  自訴人  辛○○
    自訴代理人  丁○○
    被      告  戊○○
    選任辯護人  董惠彬律師
    被      告  甲○○
    選任辯護人  李樂濟律師
右上訴人因被告偽造文書等案件，不服臺灣桃園地方法院八十七年度自字第一三號，
中華民國八十八年七月二十六日第一審判決，提起上訴，本院判決如左：
    主      文
上訴駁回。
    理      由
一、按刑事訴訟法第三百十九條所定得提起自訴之人，係限於因犯罪而直接被害之人
    ，必其人之法益由於犯罪行為直接所加害，若須待乎他人之另一行為而其人始受
    損害者，即非因犯罪直接所受之損害，不得提起自訴。至於個人與國家或社會，
    因犯罪而同時被害者，固亦得提起自訴，但所謂同時被害，自須個人之被害與國
    家或社會之被害由於同一之犯罪行為所致，若犯罪行為雖足加國家或社會以損害
    ，而個人之受害與否，尚須視他人之行為而定者，即不能謂係同時被害，仍難認
    其有提起自訴之權，最高法院著有二十六年渝上字第八九三號判例闡明上開意旨
    ，足資參照。又刑法第一百三十五條之妨害公務罪，立法意旨在於貫徹國家意志
    ，確保國家政令之施行，其保護之法益係為國家之作用，除妨害公務之犯罪人於
    妨害公務之同時另有侵害執行公務之公務員私人法益外，該妨害公務行為所侵害
    者為國家法益，殆與私人法益無涉，是該執行公務之公務員要難因其公務之執行
    受有阻礙，即謂其係本罪之直接受害人，乃屬當然之法理。再刑法第二百十三條
    之公務員登載不實事項於公文書罪規定，原係以保護公文書之正確性為目的，雖
    公眾或他人亦得為該不實記載之直接受害者，而得提起自訴，惟亦應以該公文書
    對該公眾或他人發生直接權力或權利之得喪變更效力為限，苟該公文書僅為行政
    機關內部之紀錄，並非對外發布之公文，縱該內部記載將充為他人行政上或刑事
    上被告應否受懲戒處分或刑事處分之證據，而有發生判斷失平之危險，然此虛偽
    之記載，在他人是否因此被害，尚繫於執行裁判之公務員採信其記載與否而定，
    並非因虛偽記載行為直接或同時受有損害，即與刑事訴訟法第三百十九條所稱之
    被害人並不相當，自無提起自訴之權，又依刑事訴訟法第三百三十四條之規定，
    不得提起自訴而提起者，應諭知不受理判決，合先敘明。
二、本件自訴人自訴意旨略以：被告戊○○為財政部台北關稅局（下稱台北關稅局）
    政風室人員，被告甲○○為台北關稅局政風室主任，自訴人為台北關稅局稽查組
    檢查課二股股長，職司中正國際機場入出境旅客行李檢查業務。民國八十四年九
    月八日凌晨三時三十分許，被告戊○○於自訴人在中正國際機場值班時刻，至檢
    查區外之迎客大廳攔查旅客丙○○所帶之快遞行李物品，發現丙○○涉嫌夾帶應
    留置待稅物品出關，自訴人聞訊，隨即協同其他股員庚○○、癸○○、乙○○前
    往現場處理，擬將查獲物品扣押，被告戊○○竟妨害自訴人執行公務，強予攔阻
    ，又喊叫值勤之航空警察局保安隊二分隊隊員己○○前來，指者自訴人對該警員
    說：「妨害公務、妨害公務，把他抓起來」，經自訴人解釋，該警員始行離開。
    自訴人乃指示上開三名股員將涉案旅客及查獲物品一併帶回檢查室，於搬運中被
    告戊○○復加阻撓，並抓傷癸○○，嗣進入檢查室後經協調結果，由檢查關員會
    同被告戊○○親自押送查獲物品至關棧先行存關，並由被告戊○○親筆在旅客申
    報單上簽註須會同政風室處理之字樣而完成存關手續。嗣被告戊○○竟於其工作
    日誌上虛偽記載：「辛○○股長（即自訴人）率同課員等人，將涉案商銷物品強
    行拉走，據查之後，葛股長交由業者拉去存關」；被告甲○○則於會稿簽註意見
    時稱：「辛○○股長率其股員等人強行自戊○○手中搶走，落入辛○○股長之掌
    控管理中，當日凌晨四點多，辛○○股長將已查獲之走私物品交由走私人丙○○
    ，落入其掌控而持往過境行李倉庫寄存」，致自訴人受記過處分，因認被告戊○○、甲○○均涉有刑法第二百十三條之公務員登載不實罪嫌，被告戊○○另涉有
    刑法第一百三十五條之妨害公務罪嫌云云。
三、經查，自訴人自訴被告戊○○涉有刑法第一百三十五條之妨害公務罪嫌，並無指
    陳其個人法益同時因而受損之情狀。而所自訴被告戊○○、甲○○涉嫌公務登載
    不實罪嫌部分，其所指述被告二人所登載不實之文書則分別係台北關稅局政風室
    工作記事簿內一頁、及台北關稅局政風室對送會之台北關稅局函覆財政部之公函
    稿之會簽意見，而所陳因此遭受之損害乃受財政部關稅總局為記過處分，惟查自
    訴人遭財政部關稅總局依「關務人員獎懲辦法」以該總局八十五年十月十二日台
    總局人字第八五一○八七三七號令核定記過一次，為決議之機關係財政部關稅總
    局考績委員會，此有上開關稅總局令影本為憑，是直接就自訴人權利發生影響者
    乃關稅總局考績委員會之決議，並非上開被告二人所為之工作記事簿、會簽意見
    之記載（論其實際，被告甲○○之上開會簽意見與關稅局考績委員會之決議要屬
    無涉，蓋上開會簽意見之日期為八十五年十一月六日，有卷附該會簽意見影本足
    稽，其期日尚且發生於自訴人於八十五年十月十二日遭處分之後），核被告二人
    所為之工作記事簿、會簽意見之記載效力均與自訴人權利或權力之得喪變更並無
    直接關係，是上開記載縱有不實且有令關稅局考績委員會發生錯誤判斷之危險，
    然自訴人是否因此受不利之行政處分，尚繫於決定處分之關稅總局考績委員會採
    信該記載與否而定，並非因被告二人之虛偽記載行為，自訴人之權益即直接或同
    時受有損害。從而，自訴人之個人法益顯無因其所訴被告二人所涉刑法第二百十
    三條公務員登載不實罪嫌、被告戊○○所涉刑法第一百三十五條妨害公務罪嫌而
    直接受有損害，自訴人所訴被害之情狀，與刑事訴訟法第三百十九條所稱之被害
    人概念並不相當，揆諸首揭說明，本件自訴人並無提起自訴之權，其自訴為不合
    法。至證人即海關關員庚○○於本院八十九年一月十日訊問時證稱略以：當時情
    形是戊○○與我們二位同事在外面拉扯，並且叫警察來說是現行犯，後來自訴人
    叫人把丙○○帶進辦公室將貨物重新檢查，後來是戊○○帶丙○○去存關，伊陪
    同在後云云；證人即海關關員乙○○證稱略以：戊○○強行阻止我們將東西帶進
    檢查室扣押，並喊警察說是現行犯，抓起來云云；證人即警員己○○證稱略以：
    伊當時聽到吵鬧聲，發現他們都是海關關員，他們要自己處理，伊就回自己崗位
    云云；證人即調查局調查員壬○○證稱略以：伊聽到外面爭吵，伊會介入是因雙
    方聲音都很大，．．．伊後來就跟戊○○、丙○○等進入檢查室檢查物品，進入
    檢查室後伊沒有看到物品，所以伊就到扣押室去看，因伊認為不到十萬元不構成
    走私條例，不屬伊職權範圍，所以伊向辛○○說先將貨物存關，明日再請示長官
    處理云云；證人丙○○證稱略以：當時伊拉行李出去時，有人攔檢伊，當時海關
    關員出來就發生爭執，有聽到戊○○說辛○○是現行犯要逮捕他，．．．自訴人
    有說要依法扣押伊之物品云云，核自訴人並無提起自訴之權，已如上述，證人所
    述各情自不能採為對被告不利之認定。
四、原審認本件自訴不合法，而為不受理之諭知，並無不合，自訴人上訴意旨猶執前
    詞指摘原判決不當，為無理由，應予駁回。並不經言詞辯論為之。
據上論斷，應依刑事訴訟法第三百六十八條、第三百七十二條，判決如主文。
中     華     民     國    八十九   年       三       月     三十一     日
                             臺灣高等法院刑事第十五庭
                                 審判長法  官  房  阿  生
                                       法  官  胡  泉  田
                                       法  官  雷  元  結
右正本證明與原本無異。
如不服本判決應於收受送達後十日內向本院提出上訴書狀，其未敘述上訴之理由者並
得於提起上訴後十日內向本院補提理由書（均須按他造當事人之人數附繕本）。
                           書記官  梁  雅  華
中     華     民     國    八十九   年       三       月     三十一     日


司法院資訊處製作；財團法人民間司法改革基金會備份。
